臺灣臺南地方法院民事判決　　　　　　　 94年度重訴字第118號
原　　　告　甲○○
訴訟代理人　施煜培律師
　　　　　　施承典律師
被　　　告　東霖實業股份有限公司
法定代理人　乙○○
上列當事人間請求返還不當得利事件，經本院於民國94年11月9日
言詞辯論終結，判決如下：
    主  文
被告應給付原告新台幣壹佰壹拾伍萬柒仟陸佰捌拾元，及自民國
九十四年六月七日起至清償日止按週年利率百分之五計算之利息
。
原告其餘之訴駁回。
訴訟費用由被告負擔五分之一，餘由原告負擔。
本判決原告勝訴部分於原告以新台幣參拾捌萬伍仟元為被告供擔
保後，得假執行；但被告如於執行標的物拍定、變賣前，以新台
幣壹佰壹拾伍萬柒仟陸佰捌拾元為原告預供擔保，得免為假執行
。原告其餘假執行之聲請駁回。
    事實及理由
甲、程序方面：
    按訴狀送達後，原告不得將原訴變更或追加他訴，但擴張或減
    縮應受判決事項之聲明者，不在此限，民事訴訟法第255條第1
    項第3款定有明文。本件原告起訴時原聲明：「被告應給付
    原告新台幣（下同）7,390,000元，及自起訴狀繕本送達之
    翌日起至清償日止按週年利率百分之五計算之利息。」嗣於
    民國94年10月26日言詞辯論時當庭將其訴之聲明變更為「被
    告應返還原告5,815,932元，及自起訴狀繕本送達之翌日起
    至清償日止按週年利率百分之五計算之利息。」，核屬減縮
    應受判決事項之聲明，參諸前揭規定，應予准許。
乙、實體方面：
一、原告主張：本院91年度執字第28072號給付借款強制執行事
    件，依據債權人台灣中小企業銀行股份有限公司（以下簡稱
    台灣企銀）之聲請，就債務人即被告所有坐落台南縣新化鎮
    ○○段太子廟段4地號、5地號、7地號暨其上同段344、333
    、37、38、39、39、40、41、42、43、45建號建物及被告所
    有之動產全自動鍋爐設備與全自動果凍製造機械各1套合併
    進行拍賣（甲標），於93年12月22日進行特別拍賣，由原告
    以93,608,000元最高價得標，經原告繳足全部價金後，本院
    已於94年1月6日核發權利移轉證書在案，惟尚未就價金分配
    予債權人。嗣94年4月12日現場執行點交時，發現買受之上
    揭建物及動產機器，因不可歸責於兩造之事由有多筆遭全部
    或一部拆除，機器亦遭人移除而不知去向，原告已向本院執
    行處聲請撤銷42建號建物及動產部分之拍賣，其餘9筆建物
    （以下簡稱系爭建物）被毀損後之價值經依連軒不動產鑑定
    有限公司鑑定結果，認僅餘百分之四十點二六之殘值，超過
    上開殘值部分之價金（共計5,815, 932元），依民法第266
    條規定，被告自應返還予原告，爰起訴請求：（一）被告應
    給付原告5,815, 932元，及自起訴狀繕本送達翌日起至清償
    日止按週年利率百分之五計算之利息。（二）願供擔保，請
    准宣告假執行。
二、被告則以：被告因週轉不靈，於89年1月31日便將其所有之公
    司廠房出租予訴外人王徹護，系爭建物均係由王徹護占有中，
    因此系爭建物之毀損情形均與被告無涉。又被告之法定代理人
    雖有於本院89年度執字第2889號給付借款強制執行事件89年3
    月7日現場查封所做的保管切結書及查封筆錄保管人處簽名，
    然曾於92年6月23日另案執行時塗銷查封，並於當日就系爭
    建物再為查封，且依本院執行處於92年7月14日到現場所作
    之查封筆錄及保管切結書所載，系爭建物之保管人應是債權
    人台灣企銀之代理人陳福興，因此被告對系爭建物之毀損滅
    失實無須承擔保管人之責等語，資為抗辯。並聲明：駁回原
    告之訴。
三、查系爭建物原為被告所有，而被告之法定代理人有於本院89年
    度執字第2889號給付借款強制執行事件89年3月7日現場查封之
    保管切結書及查封筆錄保管人處簽名，嗣於本院91年度執字
    第28072號給付借款強制執行事件之特別拍賣程序中，系爭
    建物由原告以最高價得標，經原告繳足全部價金後，本院已
    於94年1月6日核發權利移轉證書予原告，惟尚未將價金分配
    予債權人，嗣94年4月12日現場執行點交時，系爭建物有多
    筆遭全部或部分拆除等事實，為兩造所不爭執，復經本院依
    職權調閱之89年度執字第2889號給付借款強制執行事件及91
    年度執字第28072號給付借款強制執行事件卷宗查閱明確，
    應堪信為真實。
四、本件原告係主張依民法第266條第1、2項規定請求，則所應
    審酌者為系爭拍賣建物之給付是否符合「不可歸責」於買賣
    雙方之事由致「一部」或「全部」給付不能之法定要件？若
    有，被告應返還之價金數額應為若干？茲分述本院得心證之
    理由如下：
（一）就37、38、39、、40、41、43、45建號建物部分而言：
      按受寄人保管寄託物，應與處理自己事務為同一之注意，
      其受有報酬者，應以善良管理人之注意為之；又債務人之
      代理人或使用人，關於債之履行有故意或過失時，債務人
      應與自己之故意或過失負同一責任。但當事人另有訂定者
      ，不在此限，民法第590條、第224條分別定有明文。查本
      院89年度執字第2889號給付借款強制執行事件，於89年3
      月7日現場查封時將包含37、38、39、39、40、41、43、
      45 建號等9筆建物在內之保存登記建物，均交由當時占有
      人之債務人即被告保管，被告之法定代理人並且在保管切
      結書及查封筆錄保管人處簽名，此時應認被告與本院之間
      就上述建物成立「寄託」之法律關係，被告應有使查封物
      置於自己實力支配之下，保持其現狀，不致毀損滅失之義
      務。雖該次查封曾於本院91年度執字第28072號強制執行
      事件執行中之92年6月23日塗銷，並於當日續為查封登記
      ，然依本院92年6月20日南院鵬字89年執字第2889號函可
      知，本院當時是通知台南縣新化地政事務所「續為查封登
      記」，亦即就上述建物原先所為之查封實質上並無改變或
      中斷，其效力仍然繼續延伸並且有效存在，只是查封登記
      案之變更而已，因此，被告辯稱其已不須再負保管人責任
      云云，容有誤會。又被告之法定代理人自承其所聘請之保
      全人員只有負責住家安全，與住家相鄰的上述建物部分則
      不在保全範圍之內（參本院卷95頁至第96頁），可見被告
      之法定代理人對於上述建物之保管顯然欠缺與處理自己事
      務為同一之注意而有過失，參諸首揭規定，被告就上述建
      物之保管，自應與其法定代理人之過失負同一之責任。如
      前所述，被告對於上開建物之保管既有過失，則上開建物
      之毀損滅失應屬可歸責於被告甚明，自難認與民法第266
      條第1、2項規定之要件相符。況者，所謂不能之給付，指
      債務人應為之給付，不能依債務本旨實現之謂，而全部不
      能與一部不能之區別，惟「可分給付」有之，如給付為不
      可分，則無一部給付不能之問題（最高法院86年度台上字
      第924號判決意旨參照），上開建物經本院勘驗及囑託連
      軒不動產鑑定有限公司鑑定結果，雖有數筆固可認已達不
      堪使用程度（如：40、41、45、37等建號），惟其餘建物
      僅屬部分毀壞，應認係「物之瑕疵」或「不完全給付」之
      情形，而非「一部給付不能」，此有勘驗筆錄、鑑定報告
      在卷足稽，經本院行使闡明權後，原告仍堅持主張依民法
      第266條請求，自難認為其主張有理由。至原告可否另依
      其他債務不履行之相關規定請求，係另一問題，當事人既
      未予以主張，基於民事訴訟法辯論主義之精神，本院自不
      得依職權加以審酌，附此敘明。
（二）就333臨時建號建物部分而言：
      333建號建物係未辦理保存登記之建物，於89年10月24日
      經本院民事執行處現場查封並交由台灣企銀之代理人陳福
      興保管，此有該次查封筆錄附於89年度執字第2889號給付
      借款強制執行事件卷內足憑。同前所述，該次查封的效力
      並不因92年6月23日塗銷並另為查封登記而受到影響，333
      建號建物仍係由陳福興所保管，因此，該建物於拍定後遭
      他人所致毀損滅失應認不可歸責於兩造之事由。惟觀之鑑
      定報告書所載：「本建物（333建號建物）為一層鋼造、
      二層鋼鐵造之包裝室，現場勘查二層面積已滅失，一層部
      分滅失，一層滅失面積為2.30×2.30＝5.29㎡，所以一層
      剩餘面積為127.36－5.29 ＝122.07㎡，此部分的結構尚
      可，天花板毀損，西面牆壁因拆除而損壞，門窗完好，剩
      餘殘值為60%。」（參本院卷57頁），可知333建號建物之
      給付為不可分建物，該建物的主體結構亦未遭受嚴重破壞
      致不堪使用之程度，則333建號而言，並無一部或全部給
      付不能之情形，縱牆壁及天花板有所毀損，亦僅屬物之瑕
      疵（按，拍賣物之買受人無物之瑕疵擔保請求權）或不完
      全給付之問題。揆諸上開說明，原告依民法第266條規定
      請求，亦屬無據。
（三）就344臨時建號建物部分而言：
      344建號建物即為本院89年度執字第2889號給付借款強制
      執行事件之第338建號建物，與333建號建物相同均屬未辦
      理保存登記之建物，並於90年8月22日經本院執行處現場
      查封並交由債權人台灣企銀之代理人陳福興保管，此有該
      次查封筆錄附於89年度執字第2889號給付借款強制執行事
      件卷內可稽。同前所述，該次查封的效力並不因92年6月
      23日塗銷並續為查封登記而受到影響，且338建號建物嗣
      後雖因與344建號建物同一而由地政機關予以塗銷（參本
      院93年2月25日南院慶91執實字第28072號函及台南縣新化
      地政事務所93年2月27日所登字第0930001592號函），然
      該建物事實上仍然是在陳福興占有保管當中，因此，該建
      物於拍定後遭第三人毀損毀損滅失應屬不可歸責兩造之事
      由。又依鑑定報告書所載：「此建號（344建號）應為本
      公司原鑑定告書中未保存登記建物之附18、附19、附20及
      附21，面積部分皆未減少。附18為磚造蓄水池，周圍水泥
      牆破壞嚴重，剩餘殘值為30%；附19為磚造蓄水池，周圍
      水泥牆部分破壞，剩餘殘值為50%；附20亦為磚造蓄水池
      ，西方水泥強遭破壞，殘值為70%；附21為加強磚造電器
      室，結構、天花板、牆壁尚可，剩餘殘值為85%。」（參
      本院卷57頁），344臨時建號包括獨立之4個建物，亦即該
      4個建物之給付應屬可分，且附18、附19、附20已遭受破
      壞而失去其原本之蓄水功能，應可認均已達全部給付不能
      之程度；而附21之結構、天花板、牆壁均尚可，縱有毀損
      ，亦僅屬於瑕疵之問題，因此附21並無全部或一部給付不
      能之情形，準此，民法第266條規定，被告自應返還附18
      、附19及附20部分之價金予原告。又依原鑑定報告書所載
      ，附18、附19、附20、附21之面積分別為78.76平方公尺
      、109.72平方公尺、77.00平方公尺、24.84平方公尺，則
       344臨時建號總面積是290.32平方公尺（78.76＋109.72
       ＋77.00＋24.84＝290.32），而給付不能部分之面積為
       265.48平方公尺（78.76＋109.72＋77.00＝265.48），
       又原告係以1,266,000元買受344臨時建號之建物，此有
       投標書1份附於本院91年度執字第28072號給付借款強制
       執行事件卷宗可按，被告自應返還原告1,157,680元（
       1,266,000×（265.48÷290.32）＝1,157,680，元以下
       四捨五入）。
五、末按給付無確定期限者，債務人於債權人得請求給付時，經其
    催告而未為給付，自受催告時起，負遲延責任，其經債權人起
    訴而送達訴狀，或依督促程序送達支付命令，或為其他相類之
    行為者，與催告有同一之效力；遲延之債務，以支付金錢為標
    的者，債權人得請求依法定利率計算之遲延利息，民法第229
    條第2項、第233條第1項前段分別定有明文規定。又寄存送達
    ，自寄存之日起，經十日發生效力，亦為民事訴訟法第138條
    第2項所明定。查本件應送達被告之起訴狀繕本於94年5月26日
    為寄存送達（參本院卷22頁），至同年6月5日午後12時即6
    月6日零時發生送達效力，從而，原告請求自起訴狀繕本送
    達之翌日即94年6月7日起至清償日止，按週年利率百分之五
    計算之遲延利息，核與上開規定相符，應予准許。
六、綜上所述，原告依據民法第266條之法律關係請求被告給付
    1,157,680元，及自起訴狀繕本送達之翌日即94年6月7日起
    至清償日止按年息百分之五計算之利息，為有理由，應予准
    許。逾此範圍之請求，為無理由，應予駁回。
七、原告陳明願供擔保請准宣告假執行，就其勝訴部分核無不合，
    爰酌定相當擔保金額准許之；惟本於衡平原則，併依職權宣告
    許被告以1,157,680元為原告預供擔保，得免為假執行。
    至原告敗訴部分，其假執行之聲請已失所附麗，應予駁回。
八、本院為判決基礎之事證已臻明確，兩造其餘攻擊防禦方法及證
    據，經本院審酌後認為均不影響前揭審認結論，爰不逐一論駁
    ，併此敘明。
九、訴訟費用負擔之依據：民事訴訟法第79條。
中　　華　　民　　國　　94　　年　 　11　 　月　　30　　日
                   民事第一庭    法　官　蔡雅惠
以上正本，係照原本作成。
如對本判決上訴，須於判決送達後20日內向本院提出上訴狀
中　　華　　民　　國　　94　　年　　11　  　月　　30　　日
                                 書記官　吳信助
